【裁判字號】    96,上訴,1301
【裁判日期】    970219
【裁判案由】    殺人
【裁判全文】
臺灣高等法院刑事判決        96年度上訴字第1301號
上  訴  人  台灣板橋地方法院檢察署檢察官
上  訴  人
即  被  告  甲○○
選任辯護人  林英達律師
            林正和律師
            郭憲文律師
上列上訴人等因被告殺人案件，不服台灣板橋地方法院九十四年
度重訴字第六０號，中華民國九十六年一月三十一日第一審判決
（偵查案號：台灣板橋地方法院檢察署九十四年度偵字第一０六
六０、一六四三六號），提起上訴，本院判決如下：
    主  文
原判決撤銷。
甲○○殺人，處有期徒刑拾伍年。
    事  實
一、甲○○為已婚男子，竟隱瞞身分而與未婚女子林佩儀交往，
    相約於民國九十四年六月十二日中午十二時許出遊。甲○○
    駕駛車牌9100—ＫＤ號自用小客車，在板橋新埔捷運站搭載
    林佩儀前往台北縣三峽鎮大豹溪溪谷醒心橋、東眼橋等地附
    近遊玩，嗣於同日傍晚十八、十九時許，在醒心橋上，因甲○○坦言伊已婚，且妻懷孕，即將生子。林佩儀聞知而與甲○○發生口角，甲○○掌摑林佩儀臉部，二人進而互相拉扯
    ，因林佩儀吵鬧不休，甲○○明知將人自高處推落，復掉在
    水流之中，足致死亡結果，竟憤而故將林佩儀推向夜色裡水
    流湍急之大豹溪，過程中，林佩儀奮力掙扎、反抗，甲○○
    雖受有左前臂、右手掌臂、右手手肘、脖子、右腳脛骨等處
    之擦刮傷及背部瘀傷，林佩儀仍然不敵，於遭甲○○毆打、
    拉扯、強推後，自橋上落水，受有左側眼框、前胸上側、兩
    側大腿前側（右外十六乘十二公分、左三十二乘七公分）、
    右膝（十一乘十五公分）、左膝（五公分）、左小腿（六乘
    三公分）、右臂（六乘五公分）、背部皮下瘀血，及第一頸
    椎脫臼暨右側第三肋骨骨折等傷害，嗣並因夜間野外落水，
    無法求救而溺水窒息死亡。甲○○為掩飾犯行，猶在同日二
    十一時十四分十二秒及十九分五十五秒，以行動電話撥發簡
    訊至林佩儀之行動電話，再於同日二十三時許，由其不知內
    情之弟白文環陪同向警所申報林佩儀「失蹤」。嗣林佩儀之
    屍體在大豹溪湍急之河水中漂流，撞擊水中石頭等硬物，造
    成左頂枕部裂傷（一公分），暨全身多處傷痕及泡水腫脹，
    部分衣物並流失；該屍體順流而下至同縣樹林市○○街一九
    三巷十九號前約一百公尺處之三峽溪，因雨量減少、河水流
    速減緩而擱淺河床；於同年月十四日上午十一時十五分許，
    為在此附近菜園工作之陳秀梅、鄭荖胡發現，報警循失蹤人
    口資料，比對ＤＮＡ後，始查知該名女屍係林佩儀，進而查
    悉上情。
二、案經台北市政府警察局士林分局報請台灣板橋地方法院檢察
    署檢察官偵查起訴。
    理  由
甲、程序方面：
    上訴人即被告甲○○及其辯護人對於證人即被害人林佩儀之
    父丙○○、妹乙○○及友人陳嘉玲在警詢時之審判外陳述，
    知情而未於本院言詞辯論終結前聲明異議，本院衡酌其等或
    為被害人之家人，或屬被告之友人，該警詢筆錄之製作，不
    致有不正取供情形，當時所處環境與附隨條件亦無不妥，依
    刑事訴訟法第一百五十九條之五第二項規定，均具有證據適
    格。
乙、實體方面：
一、訊之被告對於其隱瞞已婚身分，與被害人交往、出遊，嗣伊
    坦言家況，二人在上揭時、地發生爭執，被害人自橋上落水
    ，終至死亡，伊身上亦有多處受傷等情，已坦認不虛，其中
    男女交往、出遊一節，並經被害人家人丙○○、乙○○證實
    ，且有電話通聯紀錄可參；被害人死亡一節，業經檢察官督
    同法醫師相驗明確，製有勘驗筆錄、相驗屍體證明書、驗斷
    書各一份在卷可查（見相驗卷第三十四至四十一頁），復據
    證人即發現屍體之民眾陳秀梅、鄭荖胡於偵訊中證述明確（
    同上卷第三十四之一頁）；被告受傷一節，則有警員對其採
    證所攝之照片十五張存卷足徵（見第一０六六０號偵查卷第
    一宗，下稱偵一卷，第八十二至八十九頁；同號第二宗則稱
    偵二卷）。此部分事實，首堪認定。
二、關於被害人落水地點一節：
    原審委請國立台灣大學工程科學及海洋工程學系教授謝傳璋
    鑑定結果，確認：醒心橋距被害人陳屍處約十五公里，依九
    十四年六月十二日午後開始下雨，當日累積雨量二十三點五
    mm。翌（十三）日午後十五時有山區豪雨，至同日二十四時
    ，累積雨量達一六二mm；又依三峽大橋下過去水位紀錄顯示
    ，該河段之流速平時約為每秒０點三公尺；豪雨時則超過每
    秒二公尺；醒心橋河段位於山區，坡度較大，河寬較窄，應
    有較大之流速；且依再翌（十四）日十五時陳屍現場照片以
    觀，該處河川之水流波紋仍相當湍急，故在該時段前二十四
    小時內，該流域之平均流速應在每秒一公尺以上，水位則應
    較平常增加五十公分以上。又依統計資料，當胸腔排氣後，
    人體比重介於０點九九至一點０七之間，被害人為東方女性
    、中等身材，其比重應在一上下，換言之，其屍體在水流中
    ，會上下翻滾漂流，不會沈駐在河川底部，沿河雖有消波塊
    、攔沙壩等設施，縱可能使屍體短暫停留，必會被急流的渦
    流捲起，不足以阻擋豪雨後屍體之漂流；且依照片所示，豪
    雨後，死者陳屍處之河域沙丘會被湮沒，使河道變成寬廣的
    湖泊狀，此處除流速變慢外，亦容易產生渦流，致使漂流物
    被沖至岸旁之草叢停駐，待水位退卻後始被發現。依前述背
    景資料推估，在醒心橋下落水，學理上只需五小時，屍體即
    可漂流至陳屍處，而自被告至派出所報案到死者屍體被發現
    之時止，已經過三十四小時，故被害人沿大豹溪醒心橋下落
    水，經三峽溪漂流至陳屍處，「是非常可能的」等情，有鑑
    定報告書一份附卷可按（見原審卷第一宗第一三四至一五八
    頁）。參諸被告於九十四年六月十四日晚間曾至台北縣警察
    局三峽分局吉埔派出所及插角派出所報案，當時被告即陳稱
    ：被害人係於台北縣三峽鎮大豹溪上之醒心橋下附近失蹤等
    語，此業據前開派出所警員吳謹斌、蔡明達證述明確，且有
    被告該份警詢筆錄附卷可按（見同上偵一卷第十七至二十二
    、三十八至四十頁）。可見被告稱被害人係在醒心橋落水一
    節，堪予採信。
三、關於被害人係生前或死後落水一節：
  (一)被害人屍體經勘驗發現：受有左側眼框、前胸上側、兩側大
    腿前側（右外十六乘十二公分、左三十二乘七公分）、右膝
    （十一乘十五公分）、左膝（五公分）、左小腿（六乘三公
    分）、右臂（六乘五公分）、背部皮下瘀血、右側第三肋骨
    骨折、及左頂枕部裂傷（一公分）、第一頸椎脫臼，暨全身
    多處傷痕及泡水腫脹，有上揭勘驗筆錄可憑。
  (二)解剖結果認為：「係因生前落水溺水窒息死亡」、「（由）
    死者體部有多處鈍性傷（外力所致），及第一頸椎脫臼，和
    右側第三肋骨骨折看來，死者應係遭毆打後，由高處墜落而
    溺斃死亡，死亡方式應考慮他殺」（見相驗卷第六十九頁）
    。
  (三)原審履勘現場，發現：醒心橋面距其下大豹溪河面，高度約
    為十點五公尺（見原審卷第一宗第二四四頁勘驗筆錄之記載
    ，及同卷第二七六、二七七頁之測量照片），約係三層樓之
    高度。本院為求慎重，函請上揭法醫研究所就其解剖意見之
    疑點，再加說明，據覆略以：「（一）（研判）生前落水窒
    息死亡的依據，是死者的蝶竇有吸入液體；‥‥（二）死者
    第一頸椎脫臼和右側第三肋骨骨折，當然有可能因遭流水漂
    撞河床石礫或大石而造成，但若是上述原因造成，應該更多
    地方有不規則撞痕，而非如所述外傷中侷限在上胸部或下側
    下肢。（三）因（死者）有局部特定的挫傷，且有生活反應
    ，因而研判是生前（遭）毆打，（而）非甫死碰撞所致；而
    「高處墜落」的判定，是根據兩側下肢大腿前側的皮下瘀血
    ，推論有頸部的甩動，（造成）第一頸椎脫臼；至於高度多
    高，則都有可能，面積的大小，則全視落下的接觸面而定，
    若由距離河床十點五公尺處的橋上墜落，傷勢應該更多一些
    ，當然這些都得配合鑑識調查而最後研判。」有該所九十六
    年十月五日法醫理字第0960004169號函一件在卷（見本院卷
    第一０八頁）可考。
  (四)綜合上情，足認被告所言：被害人係「生前自橋上」落水，
    亦屬可信。
四、本件癥結，係在於被害人係遭人推落？或失足自落？或自殺
    跳落？
    訊據被告則矢口否認有強將被害人推落下橋之殺人犯行，辯
    稱：伊係在被害人屍體甫遭發現，感於其死亡與伊有關，一
    時內疚，而為不實自白，此由伊所言動手情形先後不一，且
    不符經驗法則、論理法則，即可得悉；實際上，被害人係在
    東眼橋附近，與伊發生口角，伊祇予掌摑一下，被害人未還
    手，迨車行至醒心橋附近，被害人說要下車，伊以為係要小
    便，任其下車後，未見折返，嗣尋見在溪水中，伊乃往救，
    卻滑倒受傷，無力救起，被害人旋隨溪水之強流而去，被害
    人應係自己失足落水，或自殺跳橋，不應令伊負殺人罪責云
    云。惟查：
  (一)被告與被害人身上均有多處受傷，被告之擦刮傷面積不小、
    分佈各處，業如前述，足見雙方曾經發生嚴重拉扯，被害人
    極力掙扎，尤以被告頸部之擦刮傷，部位隱密，背部之瘀傷
    ，呈現中間長方形、左邊自肩至腰，面積甚大，手肘有指甲
    刮痕及深剜痕（見偵一卷第七十六、七十七、八十三至八十
    七頁），顯非被告在本院所言，係於下水撈救被害人，腳下
    不穩，滑倒所致。
  (二)醒心橋為一橫跨台北縣三峽鎮大豹溪上，以鋼筋水泥建築之
    橋樑，可供一般車輛會車通行，橋頭附近及上方產業道路均
    有路燈照明，夜間能見度尚可；橋側並有高約七十公分、寬
    約十五公分之水泥製護欄等情，業經原審受命法官至現場履
    勘明確，製有勘驗筆錄一份、現場照片一冊、勘驗ＤＶ錄影
    帶一捲，並囑託台北縣政府警察局三峽分局拍攝醒心橋夜間
    照明情形，製成錄影帶一捲附卷可查（見原審卷第一宗第二
    三八至二四八、二五八、二六０至二九八頁；護欄高度見同
    卷第二四四頁及第二九六、二九七頁之照片；夜間照明部分
    之錄影帶亦經原審於九十六年一月四日審理期日當庭勘驗明
    確，見原審卷第二宗第三十二頁），衡諸上揭客觀環境之條
    件以觀，倘以一般人之注意程度，行走於寬敞、堅固、有照
    明、且設有約與一般人大腿同高之護欄之水泥製橋樑上，應
    無失足跌出橋面而落入溪中之可能，是被告辯稱被害人或係
    失足墬落云云，並無可採。
  (三)被害人係六十三年八月四日出生，於案發時，已逾而立之年
    ，平日為擔任特殊教育之老師，生活正常，業經其家人丙○○、乙○○供明在案，被告亦不加否認，縱因誤與有夫之婦
    之被告交往，事涉不倫，衡情亦不致即有輕生之念。尤以被
    害人於案發之日，既攜有行動電話，竟未於死前撥打電話、
    留言或發送簡訊，以向至親好友表達其輕生之緣由，要與一
    般輕生自殺者之通常行徑不符。是被告指稱被害人或因自殺
    而跳橋云者，殊難信實。
  (四)參諸本件被告明知被害人業已落入大豹溪中，仍於事後之同
    日二十一時十四分十二秒、二十一時十九分五十五秒，以其
    0000000000號行動電話，發送簡訊至被害人之0000000000號
    行動電話，有通聯紀錄查詢單一份附卷可考（見偵一卷第四
    十九至五十頁），可見被告意圖製造被害人仍然生存，或其
    本人不知被害人已經死亡之假象。又衡諸被告係遲至案發當
    日晚間二十三時許，始偕同其不知情之弟白文環報警，卻復
    不據實告以被害人早已落水、飄流而去，反而謊稱被害人係
    與被告及「其他朋友」一起烤肉，後來「失蹤」云云，甚至
    在警方詢以必須先確定被害人有無與其他一同烤肉之友人先
    行離開，始能決定是否展開救援行動時，被告猶未表示任何
    意見，而逕自返家等情，業據白文環於警、偵訊中證述明確
    （同上卷第三十三至三十五頁、偵二卷第四十三頁），並有
    吉埔派出所警員吳謹斌、插角派出所警員蔡明達之查訪紀錄
    表各一份在卷可參（見偵一卷第三十八至四十頁）。尤以被
    害人之屍體經發現後，被告竟於初次警詢時，謊稱：案發當
    日，與伊及被害人一同出遊者，尚有一名為「林嘉玲」之女
    子（實為陳嘉玲），被害人負氣離去失蹤後，其本人係與林
    嘉玲（陳嘉玲）一同離開三峽地區，而「林嘉玲」之電話是
    0000000000云云（見同上偵一卷第十七至二十二頁）；被告
    又唯恐警方查證，而致電陳嘉玲，囑其不要接聽上揭電話等
    語，嗣經警質之陳嘉玲供稱：九十四年六月十二日我沒有跟
    被告及林佩儀去烤肉，我整天都在家裡，同年月十四日被告
    順路接我上班時，有跟我說他和一個女孩子去烤肉，但女孩
    子沒有跟他回來。我問為什麼？他說不知道；我問是否吵架
    ？他說不是。我就沒再問了。結果被告在同年月十五日早上
    打電話給我叫我不要接0000000000的電話，我說好。一直到
    今天（十六日）晚上警察來找我，我才大概知道是什麼情形
    等語（見偵一卷第三十至三十二頁），益見被告心虛造假。
    倘若被害人係自行失足或自殺，甚或被告確有撈救而無效，
    則被害人之死亡，既與被告不具有直接因果關係，當無再三
    刻意造假之理。衡諸本件橋側護欄非低，如非力推，絕難翻
    落橋下，自係出諸直接故意，不可能係間接故意，甚或過失
    ，斯可斷言。
  (五)雖然被告於九十四年八月二日警詢時供稱：案發當天十五時
    三十分許，我搭載林佩儀離開醒心橋後，前往東眼橋，然後
    在車上林佩儀發現我跟另一名女子交往，雙方在車子後座發
    生口角，我就用右手手背打她的臉，然後用右手毆打她的肋
    骨，再用約八十公分的鐵棒打她的臉跟身體，打完後掐她的
    脖子，然後她就昏迷了，我就載她到醒心橋下，以雙手托住
    她雙手腋下，拉下車後，放在地上，先拉她的雙腳，要拖向
    河邊時，因為有坡崁，所以我又改托住她雙手腋下，然後直
    接拖到河裡，我當時丟林佩儀到河裡時，她是面朝下、趴在
    水面，然後我就駕車離開現場（見偵一卷第一五八至一六三
    頁）；於同日在原審羈押訊問時，改稱：我是在車子後座打
    林佩儀的嘴巴，後來用我放在車上的鐵棍打，打她的身體及
    頭部，及掐她的脖子，我確認她沒有呼吸、心跳，就從車上
    把她拖下來，一直拖到溪邊，我是走到河邊丟下的，不是從
    橋上丟下（見聲羈卷第三至五頁）；嗣於翌（三）日警詢中
    ，則另稱：警方在我家扣得的鋼質鐵管一支及摺疊刀一把，
    是我殺害林佩儀的兇器，我當時是持鐵管打林佩儀之後，再
    持上開摺疊刀砍殺林佩儀脖子的地方，並插她的心臟，當時
    有流血（見偵一卷第一八九至一九一頁）。其中：
  1.被害人林佩儀之胸部並無任何傷痕，此有前開法務部法醫研
    究所解剖鑑定報告一份附卷可查（見相驗卷第六十三至七十
    二頁），是被告所稱持摺疊刀刺入被害人心臟一節，不符事
    實。
  2.扣案之鐵棒，長約五十七點五公分，外徑約二十六公釐，有
    內政部警政署刑事警察局九十五年二月十七日刑鑑字第0940
    186341號鑑定書一份附卷可按（見原審卷第一宗第九十一至
    九十五頁），衡諸被告屬中等身材，如欲持該棒，而以上臂
    帶動下臂揮擊，總長度已顯逾一公尺以上，實無法在狹窄之
    小客車後座完成，況後座已坐有被告及被害人，根本無餘裕
    之空間，且自被害人前揭傷勢之形狀以觀，亦難認係遭長條
    狀物品揮擊所造成，尤以鐵棒鑑定結果，未見有曾用以擊打
    被害人之跡證（同上卷第九十一至九十五頁），是所謂持鐵
    棒毆打被害人之一節，亦非實情。
  3.被害人乃係生前落水溺水窒息死亡，而非落水前即窒息死亡
    ，且脖子上並無任何掐痕或瘀傷，四肢及軀幹部位亦無遭他
    人在野外粗糙地面拖行所造成之長條狀傷痕等情，有前揭驗
    斷書及解剖鑑定書附卷可考（見相驗卷第三十四至四十一、
    六十三至七十二頁），足見被告所言伊以雙手掐住被害人脖
    子，確定已經沒有呼吸、心跳後，再將之拖下車，先以拉被
    害人雙腳，再以雙手托住被害人腋下之方式，將被害人拖下
    坡崁，丟入河中棄屍，亦不正確。
  4.然則供述證據縱然先後不一，若無礙其基本事實之陳述，審
    理事實之法院並非不得斟酌其他調查所得之證據，在經驗法
    則及論理法則之支配下，本於合理推斷，據以認定事實，非
    謂其中一有不符，即屬全部不可採信。被告關於故意殺害被
    害之上揭基本事實之自白，始終一致，縱然間有故意以不實
    之陳述，誤導偵辦方向，意圖於訴訟中，以其後不一，且顯
    與事實不符之情形，掩飾其真實之殺人犯行，實乃智慧型犯
    罪之冷血手段，不容狡展。
  (六)至被告在原審中，一度以伊有心智障礙；在本院準備程序，
    謂伊在撈救被害人時，聞得人言阻止，否則將拉伊下水之聲
    音云云，非但經國軍北投醫院鑑定其行為時應無「心神喪失
    或精神耗弱之情形」，有該院精神鑑定書一分在案可憑（見
    原審卷第一宗第一六八至一七八頁），且衡諸被告在案發之
    後，處處刻意虛偽造假，業見前述，在原審中，復偽裝精神
    失常胡言亂語（分見原審卷第一宗第八至十、一二四至一二
    五頁），核屬意圖脫免罪責、飾詞狡展，不願賠償被害人家
    屬之作為，均不足資為有利於被告認定之依據。
  (七)綜合上揭各項直接、間接證據，本於合理判斷，被告自高橋
    上，將被害人強力推落，復任令被害人在湍急水中，溺斃流
    走，當具有殺人之直接故意。事證已臻明確，所辯各節，要
    係畏罪翻異飾卸之詞，不足採信，其犯行可以認定。所請於
    夜間再度前往現場履勘，核無必要，併此指明。
五、核被告行為，應成立刑法第二百七十一條第一項之殺人罪。
    被告行為後，刑法業經修正、公布、施行，與本件有關之法
    定刑有期徒刑最高刑期部分，比較新舊法結果，應適用較有
    利於被告之舊規定。原審予以論科，固非無見。惟原判決認
    被告係基於不確定故意而殺人，又認犯罪地係在醒心「橋下
    」，且於論結欄贅引刑法第二百七十一條第二項法條，均嫌
    未洽。被告猶執陳詞，否認犯罪，提起上訴，不能認為有理
    由；檢察官上訴指摘量刑過輕，亦難認有理由。惟原判決既
    有可議，不能逕予維持，應由本院予以撤銷改判。爰審酌被
    告雖無前科，此有本院被告前案紀錄表一紙在卷可按，既為
    有婦之夫，不知檢點言行，隱瞞已婚身分，猶與未婚之被害
    人交往，相偕出遊，迨其不倫情節揭露，爭吵之餘，竟爾萌
    生殺意，將被害人自橋上推落夜間湍急之溪中溺水窒息死亡
    ，復製造種種假象，且刻意編造謊言，以誤導偵辦方向，更
    假裝有精神疾病，冀免刑責，犯後猶飾詞狡展，仍未賠償被
    害人家屬，態度不佳等一切情狀，量處如主文所示之刑，以
    資懲儆。
據上論斷，應依刑事訴訟法第三百六十九條第一項前段、第三百
六十四條、第二百九十九條第一項前段，刑法第二條第一項前段
、第二百七十一條第一項，判決如主文。
中    華    民    國    97    年    2     月    19    日
                   刑事第十九庭 審判長法  官  尤豐彥
                                      法  官  魏新國
                                      法  官  洪昌宏
以上正本證明與原本無異。
如不服本判決，應於收受送達後十日內向本院提出上訴書狀，其
未敘述上訴之理由者並得於提起上訴後十日內向本院補提理由書
（均須按他造當事人之人數附繕本）。
                                      書記官  王韻雅
中    華    民    國    97    年    2     月    19    日
附錄：本案論罪科刑法條全文
刑法第 271 條第1項：
殺人者，處死刑、無期徒刑或10年以上有期徒刑。


司法院資訊處製作；財團法人民間司法改革基金會備份。
